臺灣板橋地方法院刑事判決　　　　　　　 96年度易字第207號
公　訴　人　臺灣板橋地方法院檢察署檢察官
被　　　告　丙○○
上列被告因恐嚇取財案件，經檢察官提起公訴（95年度偵字第28
599 號），本院合議庭裁定依簡式審判程序審理，本院判決如下
：
    主  文
丙○○幫助共同連續意圖為自己不法之所有，以恐嚇使人將本人
之物交付，處有期徒刑月，如易科罰金以銀元佰元即新臺幣
玖佰元折算壹日。
    事  實
一、丙○○能預見將帳戶提供予姓名年籍不詳之人使用，可能幫
    助他人遂行不法犯行並取得犯罪所得，竟仍基於上開間接故
    意，於民國95年5 、6 月間某日，在臺北縣五股鄉○○○路
    與五權三路口附近，將其所申辦之第一商業銀行五股工業區
    分行帳號00000000000 號帳戶之存摺、金融卡及密碼，以新
    臺幣（下同）3,000 元之代價，販賣予某姓名年籍不詳之人
    使用。嗣有某犯罪集團成員，意圖為自己不法之所有，化名
    「小穎」，於95年7 月1 日上午10時許，利用電腦連結至網
    際網路即時通（即MSN） ，向甲○○佯稱可提供援交為由，
    相約見面，復由該集團其他成員以電話向甲○○恫稱：如不
    依指示匯款，將對其家人不利等語，致甲○○心生畏懼，依
    該恐嚇取財集團成員指示操作，於95年7 月3 日匯款3 萬元
    至丙○○提供之上開帳戶中。前開恐嚇集團成員再於95年7
    月4 日某時，以同法向乙○○恐嚇，致使乙○○因而心生畏
    懼，而依該人指示將9 萬元轉帳至丙○○提供之上開帳戶中
    。嗣甲○○、乙○○報警處理，始為警循線查獲。
二、案經甲○○、乙○○訴由臺北縣政府警察局蘆洲分局報告臺
    灣板橋地方法院檢察署檢察官偵查起訴。
    理  由
一、訊據被告丙○○對於上揭犯罪事實均坦承不諱，核與告訴人
    甲○○與乙○○所指訴之情節相符。此外，復有第一商業銀
    行五股工業區分行帳號00000000000 號帳戶開戶基本資料及
    資金往來明細表各一件在卷足憑。又金融機構對於個人開戶
    並未設有嚴格限制，一般常人均可自行申辦，而無使用他人
    帳戶之必要；且金融機構帳戶之存摺、提款卡攸關個人財產
    權益，一般具相當智識程度之人均有妥為保管、避免他人任
    意使用之認識，當無予與本人無相當親密或信賴關係之人間
    流通使用之可能性；況現今犯罪集團或不法份子為掩飾其不
    法獲利行徑，避免司法機關之犯罪偵查，每利用他人金融機
    構帳戶遂行恐嚇、詐欺或其他財產犯罪，其犯罪手法業經政
    府及各類傳媒廣為宣導週知，期使民眾注意防範，一般人本
    於生活經驗，均足預見提供金融機構帳戶之存摺、提款卡，
    極有可能遭利用為恐嚇取財或詐騙或其他財產犯罪之工具。
    依被告智識程度、社會經歷，對於提供個人金融機構帳戶予
    素不相識之人使用，將有可能被利用作為實行財產犯罪之工
    具，自應有所預見。從而，被告既可預見提供個人金融機構
    帳戶之存摺、金融卡及密碼予他人使用，有被利用為恐嚇取
    財工具使用之可能，即屬以此方式幫助恐嚇取財集團遂行恐
    嚇取財之犯罪行為。事證明確，被告犯行堪以認定，應予依
    法論科。
二、新舊法比較：
  (一)刑法第2 條：
    查被告行為後，刑法第2 條第1 項於94年2 月2 日以華總一
    義字第09400014901 號令修正公布，並自95年7 月1 日起施
    行；修正後刑法第2 條第1 項規定，已將新舊法律適用之「
    從新從輕」原則，改採「從舊從輕」原則，而此規定僅係規
    範行為後法律變更所生新舊法律比較適用之準據法，並非實
    體刑罰法律，自不生行為後法律變更之比較適用之問題，應
    逕行適用新法第2條第1項之規定。
  (二)又刑法第346 條第1 項之恐嚇取財罪，法定刑為六月以上五
    年以下有期徒刑，得併科銀元一千元以下罰金，而修正後刑
    法施行法增訂第1 條之1 規定：「中華民國94年1 月7 日刑
    法修正施行後，刑法分則編所定罰金之貨幣單位為新臺幣。
    94 年1月7 日刑法修正時，刑法分則編未修正之條文定有罰
    金者，自94年1 月7 日刑法修正施行後，就其所定數額提高
    為30倍。但72年6 月26日至94年1 月7 日新增或修正之條文
    ，就其所定數額提高為三倍」，另刑法第33條第5 款修正為
    ：「主刑之種類如下：五、罰金：新臺幣一千元以上，以百
    元計算之」，是依修正後之法律，刑法第346 條第1 項之恐
    嚇取財罪所得科處之併科罰金刑最高為新臺幣三萬元、最低
    為新臺幣一千元；然依被告行為時之刑罰法律，即罰金罰鍰
    提高標準條例第1 條前段規定之提高倍數十倍及修正前刑法
    第33條第5 款規定之罰金最低額一元計算，該罪之併科罰金
    刑最高為銀元一萬元，最低額為銀元一元，若換算為新臺幣
    ，最高額雖與新法同為新臺幣三萬元，然最低額僅為新臺幣
    三元。因此，比較上述修正前、後之刑罰法律，自以被告行
    為時關於併科罰金刑之法律較有利於被告。是本件依首揭刑
    法第2 條第1 項前段規定，自應適用被告行為時之法律，即
    修正前刑法之相關規定論處。
  (三)刑法第28條共同正犯；第30條幫助犯：
    修正後刑法第2 條第1 項明文：「行為後法律有變更者，適
    用行為時之法律。但行為後之法律有利於行為人者，適用最
    有利於行為人之法律。」改採「從舊從輕」主義，係規範行
    為後法律變更所衍生新舊法律比較適用之準據法，以適用最
    有利於行為人之法律為原則。據此，法院裁判時已在新法施
    行之後，雖新舊法之內容有所修正，但對行為人倘無有利或
    不利之情形者（例如僅修正法律用語，新舊法法定刑仍屬相
    同），即無適用上開規定為新舊法比較之問題。查，刑法第
    28條原規定：「二人以上共同『實施』犯罪之行為者，皆為
    共同正犯。」亦於上述時間同時修正為：「二人以上共同『
    實行』犯罪之行為者，皆為共同正犯。」將舊法之「實施」
    修正為「實行」。原「實施」之概念，包含陰謀、預備、著
    手及實行等階段之行為，修成僅共同實行犯罪行為始成立共
    同正犯。是新法共同正犯之範圍縮小，排除陰謀犯、預備犯
    之共同正犯。新舊法共同正犯之規定固有修正。但對本件恐
    嚇取財集團係基於犯意聯絡，共同實行犯罪而言，不論新法
    、舊法，均構成共同正犯，上述刑法第28條之修正內容，對
    於被告並無「有利或不利」之影響，依前述說明，自無適用
    修正後刑法第2 條第1 項之規定為比較新舊法適用之必要，
    應適用裁判時之法律即刑法第28條規定論以共同正犯。同理
    ，比較修正前刑法第30條與修正後刑法第30條之規定，僅有
    修正後刑法第30條第1 項將修正前刑法第30條第1 項「幫助
    他人犯罪者，『為從犯』」之『為從犯』三字刪除，其餘文
    字均一樣，新舊法幫助犯之規定固有修正，但對於被告並無
    「有利或不利」之影響，依前述說明，自無適用修正後刑法
    第2 條第1 項之規定為比較新舊法適用之必要，應適用裁判
    時之法律即刑法第30條之規定論以幫助犯。
  (四)刑法第56條：
    修正後刑法第56條規定，業已刪除連續犯之規定。故連續數
    行為而犯同一罪名，依修正前刑法第56條規定，應以一罪論
    ，但得加重其刑；而依修正後規定，則已無連續犯可資適用
    ，即應將各次犯行以數罪併合處罰。是就被告所幫助之恐嚇
    取財犯行，恐嚇取財集團是多次對被害人為恐嚇犯行，自以
    適用修正前刑法56條關於連續犯論以一罪之規定，對之較為
    有利。
  (五)修正後刑法第41條第1 項前段關於得易科罰金之折算標準，
    由「得以一元以上三元以下折算一日」（按：此規定配合修
    正前罰金罰鍰提高標準條例第2 條【現已刪除】規定，就其
    原定數額提高為一百倍折算一日，則最高應以銀元三百元折
    算一日，經折算為新臺幣後，應以新臺幣九百元折算為一日
    ），提高為「以新臺幣一千元、二千元或三千元折算一日」
    ，並刪除「因身體、教育、職業、家庭之關係或其他正當事
    由，執行顯有困難」之條件。是以修正前刑法所定易科罰金
    之折算標準金額較低，自係修正前刑法較為有利。
  (六)綜合上述各條文修正前、後之比較，並依諸「新舊刑法關於
    刑之規定，雖同採從輕主義，係適用最有利於行為人之法律
    ，既曰法律，自較刑之範圍為廣，比較時應就罪刑有關之共
    犯、未遂犯、連續犯、牽連犯、結合犯以及累犯加重、自首
    減輕、暨其他法定加減原因、與加減例等一切情形，綜其全
    部之結果，而為比較，再適用有利於行為人之法律處斷」（
    參照最高法院24年上字第4634號判例要旨）及修正後刑法第
    2 條第1 項前段、後段規定之「從舊、從輕」原則，除了對
    於被告並無「有利或不利」之影響，並無適用修正後刑法第
    2 條第1 項之規定為比較新舊法適用之必要，而應適用裁判
    時之法律即刑法第28條共同正犯與第30條幫助犯之規定外，
    爰依整體比較結果，適用被告行為時之法律，即修正前刑法
    之相關規定，予以論處。
三、論罪科刑及所犯法條：
    被告將其所申請金融帳戶之存摺、提款卡與密碼等物，交付
    予恐嚇取財集團使用，使該恐嚇取財集團作為對告訴人實施
    恐嚇取財犯罪之取款工具，顯係基於幫助共同實施恐嚇取財
    犯罪之犯意，且所為提供金融帳戶之行為，亦屬刑法恐嚇取
    財罪構成要件以外之行為，故核被告所為，係犯修正前刑法
    第346 條第1 項、刑法第30條第1 項之幫助共同恐嚇取財罪
    ，其幫助他人實行犯罪行為，應依同法第30條第2 項之規定
    ，按正犯之刑減輕之。被告所幫助之恐嚇取財集團對各該被
    害人先後實施多次恐嚇取財犯行，時間緊接，手法相同，所
    犯為構成要件相同之罪名，顯有概括之犯意，均為連續犯，
    故被告係犯幫助連續意圖為自己不法之所有，以恐嚇使人將
    本人之物交付之恐嚇取財罪；而幫助犯之刑事責任從屬於正
    犯，正犯屬連續犯者，幫助犯之刑責，亦應從連續犯之規定
    處斷，並依法先加後減之。爰審酌被告正值青壯，未思正職
    ，竟貪圖私利，將存摺、提款卡與密碼等物出售予不法恐嚇
    集團牟利，助長他人犯罪，非但增加被害人尋求救濟及治安
    機關查緝犯罪之困難，亦使不法恐嚇取財犯罪集團得以順利
    掩飾其恐嚇所得之財物，危害被害人財產安全及社會治安，
    再告訴人分別受有30000 元與90000 元之損失，惟經本院通
    知上開告訴人到庭，該等告訴人均未遵期到庭，致本院無從
    協調被告與告訴人洽談和解事宜，又被告犯後業已坦承犯行
    ，甚有悔意等一切情狀，量處被告如主文所示之刑，並諭知
    如易科罰金之折算標準，以資懲儆。
四、末按「除被告所犯為死刑、無期徒刑、最輕本刑為三年以上
    有期徒刑之罪或高等法院管轄第一審案件者外，於前條第一
    項程序進行中，被告先就被訴事實為有罪之陳述時，審判長
    得告知被告簡式審判程序之旨，並聽取當事人、代理人、辯
    護人及輔佐人之意見後，裁定進行簡式審判程序。」刑事訴
    訟法第273 條之1 第1 項定有明文。查本件被告所犯上開恐
    嚇取財罪，非最輕本刑為三年以上有期徒刑之罪，且被告於
    本院96年3 月27日審判程序進行中，復就被訴之事實為有罪
    之陳述，經告知被告簡式審判程序之旨，被告及公訴人對於
    本件改依簡式審判程序審理亦均表示無意見，本院即依前揭
    刑事訴訟法規定，裁定本件進行簡式審判程序，末此敘明。
據上論斷，應依刑事訴訟法第299 條第1 項前段、第273 條之1
第1 項，刑法第346 條第1 項、第2 條第1 項、第30條第1 項、
第2 項、第28條、第56條，修正前罰金罰鍰提高標準條例第1條
前段、第2 條，現行法規所定貨幣單位折算新臺幣條例第2 條，
判決如主文。
本案經檢察官王聖涵到庭執行職務。
中　　華　　民　　國　　96　　年　　4 　　月　　11　　日
                  刑事第十九庭  法　官  許必奇
以上正本證明與原本無異。
如不服本判決，應於判決送達後10日內，向本院提出上訴狀。
                                書記官  金和國
中　　華　　民　　國　　96　　年　　4 　　月　　11　　日
附錄：
中華民國刑法第346條：
意圖為自己或第三人不法之所有，以恐嚇使人將本人或第三人之
物交付者，處6月以上5年以下有期徒刑，得併科1千元以下罰金
。
以前項方法得財產上不法之利益，或使第三人得之者，亦同。
前二項之未遂犯罰之。
